臺灣高等法院民事裁定　　　　　　　　 100年度抗字第1059號
抗　告　人　周國華
代　理　人　陳伯勳
抗告人因與周美惠間優先承買拍賣標的物事件，聲明異議，對於
中華民國100年6月7日臺灣士林地方法院100年度執事聲更一字第
1號裁定提起抗告，本院裁定如下：
    主  文
原裁定廢棄。
    理  由
一、按基地出賣時，地上權人、典權人或承租人有依同樣條件優
    先購買之權。房屋出賣時，基地所有權人有依同樣條件優先
    購買之權。其順序以登記之先後定之。前項優先購買權人，
    於接到出賣通知後十日內不表示者，其優先權視為放棄。出
    賣人未通知優先購買權人而與第三人訂立買賣契約者，其契
    約不得對抗優先購買權人，土地法第104條定有明文。依上
    開規定，優先購買權人，必於接到出賣通知後十日內不表示
    者，其優先權始視為放棄，俾保障有優先購買權人之權益。
    又依民事訴訟法第136條第1項前段、第137條第1項規定，送
    達於應受送達人之住居所、事務所或營業所行之；送達於住
    居所不獲會晤應受送達人者，得將文書付與有辨別事理能力
    之同居人或受僱人，始能發生送達之效力，如受送達者非應
    受送達人之同居人或受僱人，雖經送達，亦不生送達之效力
    。所謂同居人，係指與應受送達人本人同居一處而營共同生
    活之人。再按民事訴訟法第138條所規定之寄存送達，限於
    不能依同法第136條及第137條規定為送達者，始得為之，設
    其送達之處所，雖原為應受送達人之住居所、事務所或營業
    所而實際上已變更者，該原住居所、事務所或營業所，即非
    應為送達之處所，自不得於該原處所為寄存送達。又依第13
    8條之規定為寄存送達，除須將應送達之文書寄存送達地之
    自治或警察機關外，並須製作送達通知書，記明寄存文書之
    處所，黏貼於應受送達人住居所、事務所或營業所門首，俾
    應受送達人知悉寄存之事實，前往領取，二者缺一均不能謂
    為合法之送達（最高法院64年台抗字第481號判例參照）。
二、查本件抗告人所有之臺北市○○區○○段1小段11332建號建
    物，坐落於債務人郭萬得所有同小段524地號土地（下稱系
    爭土地），系爭土地嗣經債權人蔡慶華聲請原法院以98年度
    司執字第54507號執行事件拍賣，拍賣公告備註欄上載抗告
    人所有之前述建物推定與郭萬得間有租賃關係，並經周美惠
    於民國99年3月9日以新臺幣（下同）1,588萬元拍定買受。
    姑不論抗告人稱其就系爭土地有地上權而非僅為租賃云云，
    是否可採，抗告人依土地法第104條規定，得於上開土地拍
    定後行使優先承買權一節，既經原法院認定在案，則原法院
    民事執行處即應通知抗告人聲明願否依同樣條件優先購買系
    爭土地。又查，原法院之優先購買通知（下稱系爭通知），
    固以抗告人戶籍地址臺北市○○街26巷「7號」（下稱現戶
    籍址）為送達處所，然於99年3月12日由戶籍設於臺北市○
    ○街26巷「7之7號」之第三人楊美蘭簽名代收，此有系爭通
    知之送達證書、中華郵政股份有限公司木柵郵局99年9月13
    日木郵字地000000000號簡函及抗告人、楊美蘭之戶籍謄本
    在卷可稽（見原法院98年度司執字第54507號卷第107、374-
    376頁、99年度抗字第969號卷第17、18頁），並據抗告人陳
    明在卷（見本院99年度抗更一字第39號卷第10頁），且楊美
    蘭復於翌日至郵局表示無法轉交抗告人，亦不知抗告人居所
    ，將系爭通知退回郵務機關，經郵務機關於同年月16日以抗
    告人遷移不明為由退回原法院，此觀前開送達證書及木柵郵
    局簡函亦明，自難認楊美蘭為抗告人之同居人。況抗告人亦
    陳稱楊美蘭未將系爭通知轉交伊等語，自難認原法院之系爭
    通知已合法送達抗告人。原法院於99年3月15日固將系爭通
    知另寄存送達於「臺北市○○區○○街11號」、「臺北市萬
    華區○○○路○段120號4樓」、「臺北市○○區○○街284巷
    59弄2號5樓」所在地之警察機關，有送達證書在卷（見執行
    卷第108-110頁），惟抗告人主張「社子街」一址僅為其名
    下房產，自93年7月起即出租第三人開立診所，「環河南路
    」一址係其於97年7月14日至98年3月4日期間之戶籍地，98
    年3月14日之後遷往現戶籍址，雖99年9月23日至同年10月5
    日再度遷往環河南路上址，亦非系爭通知之送達期間，而「
    吳興街」一址則為其於92年9月12日至97年7月14日期間之設
    籍處，該處房屋亦於97年6月27日售予第三人，其已於97年7
    月14日起遷出，故前揭三址均非其住居所或營業所，並提出
    醫療機構開業執照、戶籍謄本、不動產所有權買賣移轉契約
    書、土地暨建物登記謄本為證（見本院卷第24-29頁），核
    與抗告人所述相符。原裁定又以抗告人前曾向原法院陳報上
    述三址為其居所或營業所云云，然詳查執行卷宗全卷，並未
    見抗告人就該執行事件陳報上三址為其住居所或營業所之書
    狀，而周美惠於本件執行程序中所提抗告人97年8月14日之
    陳報狀自載住居所為環河南路上址（見執行卷第126頁），
    惟抗告人已陳明僅於97年7月14日至98年3月4日期間設籍於
    環河南路，系爭通知寄存送達之期間已遷往他址，業如前述
    ，遑論該陳報狀乃抗告人就原法院96年執速字第4313號一案
    所為之陳報，自難據以認定該址即為本件抗告人當時之住居
    所。又抗告人於99年3月11日曾具狀聲請閱覽本件執行卷宗
    ，並於該狀內明載：「一鈞院九十八年司執速字第五四五○
    七號強制執行事件，頃據他人轉告業經拍定在案。二聲請人
    係本件受執行標的地上合法建物之所有權人，依法就系爭標
    的應有優先承買權。三為瞭解案情，俾便依法承買，敬請賜
    准閱以利進行」（見執行卷第111-113頁），已陳明係經由
    他人轉告始知悉系爭土地業經拍定，非因收受系爭通知而得
    知。縱抗告人嗣後得經由閱卷方式得知系爭通知，此與土地
    法第104條所定之通知並不相同，尚無從取代執行法院應為
    之通知義務，自不能以抗告人由其他方式得知系爭通知，進
    而推認抗告人已收受執行法院所為優先購買之通知，或開始
    計算其得主張優先購買之期間。至抗告人於99年3月23日提
    出民事緊急聲明異議狀，僅就執行法院於拍賣期日前未依法
    通知其到場，致其未於拍賣期日前籌款以主張權利等情加以
    爭執，縱未提及系爭通知未經合法送達之情事，或因不諳法
    律之緣故，亦不應遽認系爭通知已合法送達。
三、綜上所述，系爭通知於99年3月12日經郵務機關以抗告人遷
    移不明為由退回原法院，99年3月15日之寄存送達亦非合法
    ，且執行法院嗣後亦未補正通知，則抗告人對於上開土地行
    使優先購買權之10日期間，尚無從起算，自難認抗告人已放
    棄優先購買權。原裁定認系爭通知已合法送達抗告人，因而
    駁回抗告人之異議，自有未合，抗告意旨指摘原裁定不當，
    求為廢棄，為有理由，爰將原裁定廢棄，由原法院另為適當
    之處理。
四、據上論結，本件抗告為有理由，爰裁定如主文。
中    華    民    國    100    年    10    月   14    日
                 民事第三庭
                     審判長法  官  林敬修
                           法  官  劉勝吉
                           法  官  賴惠慈
正本係照原本作成。
本裁定除以適用法規顯有錯誤為理由外，不得再抗告。如提起再
抗告，應於收受後10日內委任律師為代理人向本院提出再抗告狀
。並繳納再抗告費新臺幣1000元。
中    華    民    國    100    年    10    月   14    日
                           書記官  張淑華